【裁判字號】    90,上訴,1109
【裁判日期】    901120
【裁判案由】    偽造文書等
【裁判全文】
臺灣高等法院臺南分院刑事判決            九十年度上訴字第一一九號      Ｇ
      上  訴  人  臺灣台南地方法院檢察署檢察官
      被      告  乙  ○  ○
      選任辯護人  王  銀  村
右上訴人因被告偽造文書等案件，不服臺灣臺南地方法院八十九年度訴字第一四五八
號中華民國九十年五月二十五日第一審判決（起訴案號：臺灣臺南地方法院檢察署八
十九年度偵字第六五七０號），提起上訴，本院判決如左：
      主      文
上訴駁回。
      理      由
一、公訴意旨略以：被告乙○○、鄭罔受（末者業於民國八十九年十一月一日死亡，
    經原審同案判決公訴不受理）夫妻二人共同基於意圖為自己不法所有之概括犯意
    聯絡，於民國（下同）八十五年二月間，由被告鄭罔受擔任互助會會首，召集自
    八十五年二月起至八十八年十月止，每月五日開標，每會會款新台幣（下同）五
    萬元，會員共四十五會之互助會，約定互助會得標之人於收取會款時，須按活會
    會期簽發本票交付會首，供會首持向活會會員收取會款，戊○○、丁○○、甲○○、己○○、丙○○（下稱戊○○等五人）不疑有他而加入該互助會，詎被告鄭
    罔受於互助會期間，連續四次偽造互助會會員陳強寡（一會）、謝錦蓮（三會）
    之名冒填標單投標，被告乙○○則冒陳強寡之名簽發本票以取信活會會員，使戊○○等五人不知有詐，陸續交付會款予被告乙○○與鄭罔受，致生損害於戊○○
    等五人，嗣於八十八年六月間，被告鄭罔受宣布止會，該互助會理應僅剩五會活
    會，戊○○等五人查知除渠五人之外，尚有陳強寡一會、謝錦蓮三會活會，方知
    受騙，互助會止會後，戊○○等五人屢次催討會款，被告乙○○、鄭罔受夫妻二
    人遂共同簽發面額均為三十七萬五千元之本票交付活會會員以清償部分會款，惟
    該本票未獲兌現，戊○○、甲○○、己○○、丙○○即持本票聲請法院裁定強制
    執行，被告乙○○收受強制執行裁定後，於將受強制執行之際，竟另基於損害債
    權之意圖，於八十九年二月十一日，將其所有坐落高雄縣鳳山市○○段一五六八
    之一０八號土地及其上建號八三七二號，門牌號碼鳳山市○○街二三號房屋，移
    轉登記予張林挨美，俟八十九年二月二十三日，經戊○○、甲○○、己○○、丙○○以本票裁定申請乙○○所有前述不動產之登記簿謄本，始查知上情，因認被
    告乙○○共同涉犯刑法第二百十六條、第二百二十條、第二百十條行使偽造準私
    文罪、第二百零一條第二項行使偽造有價證券罪、第三百三十九條第一項詐欺罪
    、第三百五十六條毀損債權罪嫌等語。
二、公訴人認被告乙○○涉犯上開罪嫌，無非以同案被告鄭罔受對右揭冒標互助會詐
    取會款之犯行坦承不諱，及告訴人戊○○等五人指訴、證人陳強寡、謝錦蓮結證
    屬實，復有互助會單、被告乙○○冒陳強寡之名簽發之本票影本、本票強制執行
    裁定暨裁定確定證明書、土地暨建物登記簿謄本存卷可佐等由為其主要論據。
三、按犯罪事實應依證據認定之，無證據不得推定其犯罪事實，又不能證明被告犯罪
    者，應諭知無罪之判決，刑事訴訟法第一百五十四條、第三百零一條第一項分別
    定有明文。又認定不利於被告之事實，須依積極證據，苟積極證據不足為不利於
    被告事實之認定時，即應為有利於被告之認定，更不必有何有利之證據（最高法
    院三十年上字第八一六號判例參照）。再事實之認定，應憑證據，如未能發現相
    當證據，或證據不足以證明，自不能以推測或擬制之方法，為裁判基礎（最高法
    院四十年台上字第八六號判例參照）。又按刑法第三百三十九條第一項詐欺罪之
    成立，以意圖為自己或第三人不法所有，以詐術使人將本人或第三人之物交付為
    要件。所謂以詐術使人交付必須被詐欺人因其詐術而陷於錯誤，若其所用方法不
    能認為詐術，亦不致使人陷於錯誤，即不構成該罪，最高法院四十六年臺上字第
    二六０號判例可資參照。再按刑法第三百五十六條毀損債權罪，須行為人有損害
    債權人債權之意圖始足構成，如變賣之目的在清償債務，自與其構成要件未符。
四、訊據被告乙○○固坦承有以陳強寡之名義簽發本票；及出售前開高雄縣鳳山市之
    房屋等情不諱，惟堅詞否認有何行使偽造準私文書、行使偽造有價證券、詐欺及
    毀損債權等犯行，並辯稱：陳強寡存摺印章均置其妻鄭罔受處，並授權簽發本票
    ，我僅係受伊妻之託簽發陳強寡之本票；前開我所有高雄縣鳳山市房屋因貸款利
    息付不出，為免遭拍賣致損失擴大及為償債，始以四百二十萬元出售，所得款其
    中三百七十萬元清償貸款銀行，餘五十萬元還給債權人王進丁；鄭罔受所召集之
    互助會，我並沒有參與，係止會後，我為協助伊妻處理債務，始出面與互助會會
    員協調，另鄭罔受因受會員欠繳會款拖累，致週轉不靈，依法對會員施慶章等九
    人請求，取得執行名義之金額有一千四百三十一萬七千五百九十二元，於九十年
    四月間再對會員周純德等六人聲請支付命令金額共八百三十一萬元，我並無上開
    詐欺等罪之行為等語。經查，（一）同案被告鄭罔受於偵查中已供稱係其冒標會
    員陳強寡一會、謝錦蓮三會等情，而被告乙○○是否有共同冒標，告訴人戊○○
    等五人均未能舉證證明，渠等謂：鄭罔受以謝錦蓮名義冒標三次部分，係由鄭罔
    受交付以陳美珠名義簽發之本票三張，該本票之字跡被告乙○○自承其所書寫，
    卻未能提供陳女之年籍住所供查證，顯然並無陳美珠其人，被告乙○○應有偽造
    之故意等語（見告訴人所撰九十年十一月六日補充告訴理由狀第五至七頁），惟
    被告乙○○以陳美珠係以前房客，不知搬移何處，未能查知其年籍住所，尚無違
    常理，告訴人既無法舉證證明陳美珠有無授權，僅以被告乙○○無法提供陳女之
    年籍住所供查證，遽謂並無陳美珠其人，被告乙○○應有偽造之故意，亦有失推
    測之譏。又告訴人戊○○雖指稱同案被告鄭罔受不識字，會單係被告乙○○寫的
    ，又會錢我拿去他家，如鄭罔受不在，被告乙○○就代收乙情，並無實據以實其
    說，且為被告乙○○所否認，況證人謝錦蓮於原審到庭證稱：這張會單打勾的部
    分不是我寫的，其餘都是我幫鄭罔受寫的，當初鄭罔受並沒有發會單，卷內互助
    會單是我去繳會錢時，鄭罔受拜託我幫她記下來，留存在她那裡，後來會員多拿
    到卷附相同之會單，是於鄉鎮調解委員會調解時，從鄭罔受的那一張會單影印出
    來的等語（見原審卷第五十頁），是卷附互助會員單非被告乙○○所書寫，已堪
    認定。再者，夫妻於日常家務，互為代理人，民法第一００三條第一項定有明文
    。妻為會首不在家，夫之被告乙○○代收會錢，因屬日常家務，難執此遽認被告
    乙○○有共犯詐欺及行使偽造標單等罪責。（二）又證人陳強寡於原審審理中供
    稱：「（你跟鄭罔受的會有多久？你的存摺及印章都交給鄭罔受，是否有授權她
    簽發本票？）十幾年了，所以我的存摺及印章都交給她，我同意她用我的名義開
    本票，交給互助會員。存摺及印章到現在我都還沒有拿回來。」等語（見原審卷
    第一七七頁），顯見證人陳強寡因參加同案被告鄭罔受之互助會，為處理會款乃
    授權其簽發本票甚明，同案被告鄭罔受本於證人陳強寡之授權再轉託被告乙○○
    ，以陳強寡名義簽發本票，被告乙○○之發票行為即非無權之偽造行為。雖告訴
    人等指稱：陳強寡沒電話設備，以販賣過期水果維生，顯無資力參加每會五萬元
    之互助會共四會，被告明知陳強寡未參加互助會，竟聽由鄭罔受編排，協助以陳
    強寡名義，超過渠授權簽發本票，被告與鄭罔受應有犯意聯絡及行為分擔，為偽
    造有價證券罪、詐欺之共同正犯等語（見告訴人所撰九十年十一月六日補充告訴
    理由狀第四、五頁），顯屬憶測之詞，尚乏實據，難予遽採。（三）復查，同案
    被告鄭罔受任會首致遭會員延欠會款二千餘萬元，經分別向原審法院請求給付、
    本票裁定、發支付命令，已取得執行名義之金額有一千四百三十一萬七千五百九
    十二元，刻正聲請支付命令之金額共八百三十一萬元等情，有原審法院裁定及確
    定證明書八份、判決及確定證明書三份、支付命令及確定證明書二份、債權憑證
    一份、台南市中區調解委員會調解書及原審法院審定書各一份及聲請發支付命令
    狀六份在卷可稽（見原審卷第九十八至第一七四頁），故被告鄭罔受所召集之互
    助會係因會員延欠巨額會款致週轉不靈，應可認定。按民事上之債務不履行，縱
    係出於可歸責於債務人之事由，苟無足以證明債務人自始蓄意以此行詐之積極證
    據，亦不得以事後不履行債務之事實，推定其具有刑事犯罪之故意，同案被告鄭
    罔受雖因止會，致告訴人戊○○等五人無法取回會款而受有損害，惟係出於同案
    被告鄭罔受遭會員延欠巨額會款所致，尚難遽以其止會，即係施用詐術，故被告
    乙○○自亦難認對告訴人戊○○等五人施用詐術。（四）再查被告乙○○前開高
    雄縣鳳山市之房屋，每月應繳貸款利息三萬零九百二十五元等情，有國泰人壽保
    險股份有限公司房屋擔保貸款繳息記錄一紙附卷可參，該屋貸款金額三百七十萬
    元，經以四百二十萬元出售給訴外人張林挨美，被告賣屋實得現金為五十萬乙節
    ，有張林挨美刑事陳述狀附卷可參（見原審卷第五十四至第五十六頁），又被告
    乙○○取得售屋款後清償債權人王進丁五十萬元之事實，亦據證人王進丁於九十
    年三月二十日到庭結證屬實（見原審卷第七十六頁），並有面額各為五萬元之本
    票十紙附卷可憑（見原審卷第六十一至第七十頁），故被告乙○○出售前開房屋
    ，顯係以所得價金清償債務，難認具損害債權人債權之意圖。
五、綜上所述，被告上開所辯，應足採信。此外復查無其他積極證據足證被告涉有何
    犯行，揆諸首開說明，應認本件尚與行使偽造準私文書、行使偽造有價證券、詐
    欺及毀損債權等罪之成立要件不合，故被告被訴犯罪應屬不能證明，原審因予諭
    知無罪，本院經核其認事用法，均無不合。檢察官上訴無理由，應予駁回。
據上論斷，應依刑事訴訟法第三百六十八條，判決如主文。
本案經檢察官邱克斌到庭執行職務。
中    華    民    國      九十      年      十一      月      二十      日
                                  臺灣高等法院臺南分院刑事第一庭
                                      審判長法官  鄭    文    肅
                                            法官  黃    三    哲
                        法官  王    浦    傑
右正本證明與原本無異。
如不服本判決，應於判決送達後十日內向本院提出上訴狀，其未敘述理由者並應於提
出上訴狀後十日內向本院補提理由書（應附繕本)。
                                      法院書記官  蔡    振    豐
中    華    民    國      九十      年      十一      月      二十二    日


司法院資訊處製作；財團法人民間司法改革基金會備份。
